【裁判字號】    97,上,914
【裁判日期】    971222
【裁判案由】    分配表異議之訴
【裁判全文】
臺灣高等法院民事判決                   97年度上字第914號
上  訴  人  甲○○
被 上訴 人  乙○○
訴訟代理人  陳凱平律師
上列當事人間分配表異議之訴事件，上訴人對於中華民國97年6
月30日臺灣士林地方法院97年度重訴字第4號第一審判決提起上
訴，本院於97年12月9日言詞辯論終結，判決如下：
    主  文
上訴駁回。
第二審訴訟費用由上訴人負擔。
    事實及理由
一、被上訴人起訴主張：伊所有坐落臺北市○○區○○段6小段1
    7號土地，經他債權人聲請臺灣士林地方法院以95年度執字
    第32336號清償票款執行事件（下稱系爭執行事件）實施強
    制執行。上訴人執伊所簽發如原判決附表一所示本票2紙（
    下稱系爭本票），聲請原法院95年度票字第21319號裁定准
    許強制執行，並據以聲請參與分配；執行法院於民國96年11
    月19日製作而定於97年1月4日實行分配之分配表（下稱系爭
    分配表），亦據以列入上訴人受分配（次序3）執行費新台
    幣（下同）1萬2,480元，（次序12）債權原本156萬元、利
    息16萬1,014元，受分配金額合計172萬1,014元。實者系爭
    本票係伊委請上訴人代為借調款項而簽發，兩造間並無債權
    債務關係，上訴人對伊亦無系爭本票之債權存在。是系爭分
    配表所列分配予上訴人之上開金額，均應剔除。伊於前開分
    配期日前已具狀聲明異議在案，自得依強制執行法第41條規
    定，提起分配表異議之訴，求為：命執行法院將系爭分配表
    中上訴人受分配（次序3）執行費1萬2,480元，（次序12）
    債權原本156萬元、利息16萬1,014元，受分配金額合計172
    萬1,014元，均予剔除之判決。原審為其勝訴判決，爰答辯
    聲明：上訴駁回。
二、上訴人則以：被上訴人交付系爭本票向伊借款，當時伊交付
    146萬元現金予被上訴人，其中6萬元為利息，差額4萬元其
    後再以現金補足。被上訴人先後向伊借款，連同系爭本票，
    共積欠伊320萬元，原約定於95年6月29日清償，因被上訴人
    無法依約清償，乃書立「覺書」（下稱系爭覺書）要求先付
    利息，本金延後清償；嗣被上訴人僅陸續償還部分，尚積欠
    系爭本票之金額，兩造間確存有債權債務關係等語，資為抗
    辯。原審為其敗訴判決，爰上訴聲明：原判決廢棄，被上訴
    人在第一審之訴駁回。
三、被上訴人主張上訴人雖執有伊所簽發系爭本票，但兩造並無
    債權債務關係，上訴人對伊無系爭本票之債權存在，因而依
    強制執行法第41條分配表異議之訴規定，請求將系爭分配表
    其各受分配金額剔除等情，業據提出系爭分配表、系爭本票
    影本2紙、上訴人簽收證明書（即原證據1，見原審卷第10頁
    ，下稱系爭簽收證明）、支票及退票理由單影本各3紙、支
    付命令等（原審卷第100頁至第107頁）為證。
四、上訴人抗辯系爭本票係被上訴人因向其借款而交付，非無債
    權存在云云，無非以其提出陽信商業銀行第0000-00000號帳
    戶之帳卡歷史資料表（下稱陽信商銀帳戶明細）及系爭覺書
    為論據。被上訴人則否認兩造就系爭本票有何債權債務關係
    ，並否認交付借款等情。按本票為無因證券，本票債權人就
    其取得本票之原因，固不負證明之責任，惟執票人既主張本
    票係發票人向伊借款而簽發交付，以為清償方法，發票人復
    抗辯其未收受借款，消費借貸並未成立，則就借款已交付之
    事實，即應由執票人負舉證責任。是本件自應由上訴人就其
    交付借款之事實負舉證責任。惟查上訴人就系爭本票其交付
    借款之事實先後陳述述不一，先稱：「系爭本票2張是一起
    給我的，當時交付146萬元現金予被上訴人，其中6萬元為利
    息，差額4萬元其後再以現金補足」等語（原審卷第59頁）
    ，繼而稱：被上訴人一開始拿支票借錢，支票退票換了好幾
    次，才簽這2張本票，這筆錢應該是94年5月間借的等語（原
    審卷第60頁）嗣又稱：就已交付156萬元部分係以系爭覺書
    證明等語（原審卷第83頁），前後不一其詞，已難採信；而
    上開陽信商銀帳戶明細僅能證明上訴人就該存摺帳戶有存款
    、提領款項之事實，微論其94年5月並無提領146萬元現款記
    載，縱令94年5月間有一筆約300萬元之存款及提款資料，並
    無法證明就系爭本票之借款有交付之事實。又系爭覺書之真
    正雖為被上訴人所不否認，惟被上訴人主張94年間伊曾簽發
    三紙支票以月息7分向上訴人夫婦借款320萬元，該3紙支票
    被退票後，上訴人配偶李寶月即持被上訴人所簽發之支票（
    票據號碼No.AC0000000,No.AC0000000,No.AC0000000），聲
    請原法院以96年度促字第2660號核發命付320萬元本息之支
    付命令確定在案。李寶月並據該支付命令為執行名義，就系
    爭執行事件聲明參與分配，亦據被上訴人提出上開支票及退
    票理由單影本各3紙、支付命令為證（原審卷第100頁至第10
    7頁）。另被上訴人為支付95年3、4、5月份每月22萬4,000
    元之利息予李寶月，曾簽發No.0000000、No.0000000面額分
    別為44萬8,000元、22萬4,000元如原判決附表二所示本票，
    有各該本票影本在卷可佐（原判決附表二之編號一本票金額
    應為44萬8,000元之誤載，見原審卷第10頁、第108頁），李
    寶月並持原判決附表二所示本票聲請原法院於95年5月30日
    以95年度票字第9904號裁定准予強制執行，亦為上訴人所不
    爭；是被上訴人透過上訴人向李寶月借款320萬元之事實，
    應非無稽。嗣被上訴人於95年6月9日給付60萬元作為該筆借
    款3、4、5月之利息，此款亦係由上訴人簽收等情，並有上
    訴人簽收之證明書為證。觀諸該簽收證明係於原判決如附表
    二編號2之本票及存根影本上，其右上方以手寫方式明白記
    載「95.6.9付現金60萬元為3.4.5月份利息，舊本票未還作
    廢（No.0000000、No.0000000）」等文字，緊接其後為上訴
    人簽名及日期註記「甲○○6/9」，其下方另有手寫「6、7
    、8付50萬，9、10、11、12未付」等文字，及「320萬×7分
    /224,000×3個月/672,000」之算式，右下角則有「林」字
    書寫一半之字跡等情（見原審卷第10頁）；上訴人既自承該
    「簽收證明」右上方之簽名及日期，右下角『林』字是上訴
    人所書寫的等語無訛，並稱右上角（03、04）的2張本票都
    是還我的320萬元本金」等語（見原審卷第83頁，第93頁，
    第110、111頁），依民事訴訟法第358條第1項規定應推定該
    簽收證明為真正，上訴人嗣辯稱：當時僅有「95年6月9日付
    現金60萬元」等文字，而否認其他文字之記載，即應由其就
    該簽收證明之其他文字原不存在之事實負舉證責任。然依該
    簽收證明右上方上訴人簽名及註記日期之位置，係緊臨於「
    95.5.9付現金60萬元為3.4.5月份利息，舊本票未還作廢（
    No.0000000、No.0000000）」二行文字之後，且第一行之文
    字係完整接續之記載等情觀之，可見上訴人簽名時，該二行
    簽收文字應已完整記載為是。倘其簽名當時僅有「95年6月9
    日付現金60萬元」等文字，衡諸常情，一般常人當緊接其後
    而為簽名，應無預留餘地任人填載文字之理；況上訴人復未
    就該簽收證明遭變造之事實舉證以實其說。上訴人此節抗辯
    ，顯與事理有違而不足採。上訴人配偶李寶月既已依支付命
    令為執行名義行使被上訴人所簽發上揭支票3紙合計320萬元
    之債權；李寶月並據原判決附表二所示本票主張其為執票人
    聲請原法院裁定准予強制執行，則上訴人所辯稱：附表二所
    示2張本票都是還我的320萬元本金云云，亦非可取。是該簽
    收證明手寫文字及算式內容均應屬真正，足見上訴人曾經手
    其配偶李寶月上開320萬元借款及收受該借款之利息款，要
    無疑義。則被上訴人所陳因向上訴人夫婦借款320萬元而書
    立系爭覺書於上訴人，衡諸常情，即非無稽。亦難僅憑系爭
    覺書遽認系爭本票之借款已為交付。此外，上訴人又未能提
    出其他積極之證據，足認其確有交付系爭本票之借貸款項，
    自不足憑認兩造間就系爭本票確有債權存在。被上訴人主張
    上訴人執有系爭本票對伊債權不存在乙節，即堪憑採。
五、承上所述，上訴人對被上訴人系爭本票之債權既不存在，被
    上訴人自不得以債權人地位受償分配款。是系爭分配表所列
    上訴人應受分配之執行費1萬2,480元（次序3）及票款債權
    156萬元、利息16萬1,014元，合計172萬1,014元（次序12）
    ，均應予剔除。
六、綜上所述，被上訴人依強制執行法第41條規定，提起分配表
    異議之訴，主張系爭本票之債權不存在，請求自系爭分配表
    中剔除，為有理由，應予准許。原審為被上訴人勝訴判決，
    於法並無不合。上訴意旨指摘原判決不當，求予廢棄改判，
    為無理由。
七、兩造其餘攻擊防禦方法及其他證據，經審酌後認為於判決結
    果不生影響，爰不一一論述，附此敘明。
八、據上論結，本件上訴為無理由，依民事訴訟法第449條第1項
    、第78條，判決如主文。
中    華    民    國    97    年    12    月    22    日
                    民事第十庭
                        審判長法  官  黃豐澤
                              法  官  林麗玲
                              法  官  吳謀焰
正本係照原本作成。
如不服本判決，應於收受送達後20日內向本院提出上訴書狀，其
未表明上訴理由者，應於提出上訴後20日內向本院補提理由書狀
（均須按他造當事人之人數附繕本）上訴時應提出委任律師或具
有律師資格之人之委任狀；委任有律師資格者，另應附具律師資
格證書及釋明委任人與受任人有民事訴訟法第466條之1第1項但
書或第2項（詳附註）所定關係之釋明文書影本。
中    華    民    國    97    年    12    月    24    日
                              書記官  鄭淑昀
附註：
民事訴訟法第466條之1（第1項、第2項）：
對於第二審判決上訴，上訴人應委任律師為訴訟代理人。但上訴
人或其他法定代理人具有律師資格者，不在此限。
上訴人之配偶、三親等內之血親、二親等內之姻親，或上訴人為
法人、中央或地方機關時，其所屬專任人員具有律師資格並經法
院認為適當者，亦得為第三審訴訟代理人。


司法院資訊處製作；財團法人民間司法改革基金會備份。
